臺灣高等法院刑事判決
110年度上訴字第375號
上  訴  人  
即  被  告  彭成安

            林昆德

前列二人共同
選任辯護人  魏廷勳律師
上  訴  人  
即  被  告  葉恩均

上列上訴人等因妨害自由等案件，不服臺灣新竹地方法院109年
度訴字第457號，中華民國109年12月10日第一審判決（起訴案號
：臺灣新竹地方檢察署108年度偵字第12807號），提起上訴，本
院判決如下：
    主  文
原判決撤銷。
彭成安共同犯剝奪他人行動自由罪，處有期徒刑捌月。緩刑參年
，緩刑期間付保護管束，並應於本判決確定之日起壹年內，完成
貳場之法治教育課程。
林昆德共同犯剝奪他人行動自由罪，處有期徒刑拾月。
葉恩均共同犯剝奪他人行動自由罪，處有期徒刑捌月。
    事  實
一、緣林昆德與田曜誠有債務糾紛，欲將其強押至某地以追討債
    務，故夥同彭成安、葉恩均、張書景（已於民國109年3月1
    日去世不起訴處分確定）及某真實姓名年籍不詳之成年男子
    （下稱甲男）等人，基於剝奪行動自由之犯意聯絡，於108
    年4月30日下午4時許，分別搭乘車牌號碼0000-00號白色福
    特自小客車（由彭成安所駕駛，搭載林昆德，下稱A車）、0
    00-0000號黑色賓士自小客車（由葉恩均所駕駛，搭載張書
    景、甲男等人，下稱B車），前往新竹市○區○○路0段000號大
    樓處，2車於抵達該址後，林昆德旋率同彭成安、張書景（
    手持童軍繩）、甲男等人，一起下車進入大樓搭乘電梯分別
    前往設於該址大樓4樓之某KTV、5樓之田曜誠辦公室欲尋找
    田曜誠，林昆德、張書景、甲男先搭至4樓確認田曜誠不在4
    樓，遂再走樓梯上至5樓，與搭乘電梯至5樓之彭成安會合，
    4人進入辦公室後，林昆德旋以渠老闆相找而命田曜城須跟
    隨渠等一起走，惟遭田曜誠拒絕，即由張書景、甲男以現場
    之物毆打田曜誠，張書景並以其自備之童軍繩勒住田曜誠之
    脖子，林昆德、彭成安則在旁助勢，於此期間，葉恩均接獲
    張書景之電話通知後，旋下車（B車）前往上址大樓，並拿
    取梯間擺設之滅火器1支進入上揭辦公室內，加入張書景毆
    打田曜誠之列，而持滅火器攻擊田曜城，致田曜誠受有頭部
    外傷、胸部及脖子挫傷、右食指約1公分長撕裂傷等傷害，
    並使現場之電腦沾有血跡、螢幕破損，事後已無法開機，另
    使現場供泡茶使用之公杯、茶壺等物破損，足生損害於各該
    物之所有人田曜誠；嗣張書景等人毆打完畢後，林昆德、彭
    成安、張書景、甲男等人（葉恩均先行下樓至B車上等候）
    ，旋即由張書景、甲男一左一右將田曜誠架住，林昆德在後
    壓隊，葉恩均先行下樓至B車上等候，將田曜誠從五樓辦公
    室押往該址1樓處，因而剝奪田曜誠之行動自由至少達2分鐘
    之久。嗣渠等欲將田曜誠強押至葉恩均所駕駛之B車上，因
    田曜誠掙扎抵抗並大聲呼救，張書景、甲男、林昆德等人乃
    將田曜誠拉扯拖行至B車旁，而彭成安於田曜誠掙扎過程中
    ，則依林昆德指示將B車之車門打開，葉恩均亦下車加入壓
    制拉扯田曜誠之列，欲共同將田曜誠強押上B車，嗣因田曜
    城激烈抵抗堅不就範，林昆德等人擔心會有他人報警只得放
    棄，彭成安立即駕駛A車離開現場，葉恩均見狀，亦駕駛B車
    ，搭載林昆德、張書景、甲男等人離開。嗣田曜誠不甘受害
    ，於108年5月10日報警提告，經警調閱監視器畫面循線追查
    ，始悉上情。
二、案經田曜誠訴由新竹市警察局第二分局報告臺灣新竹地方檢
    察署檢察官偵查起訴。
　　理  由
壹、程序部分
    按除法律另有規定外，實施刑事訴訟程序之公務員因違背法
    定程序取得之證據，其有無證據能力之認定，應審酌人權保
    障及公共利益之均衡維護；又被告以外之人於審判外之陳述
    ，雖不符合同法第159 條之1 至第159 條之4 之規定，但經
    當事人於審判程序同意作為證據，法院審酌該言詞陳述或書
    面陳述作成時之情況，認為適當者，亦得為證據；當事人、
    代理人或辯護人於法院調查證據時，知有第159 條第1 項不
    得為證據之情形，而未於言詞辯論終結前聲明異議者，視為
    有前項之同意，刑事訴訟法第158 條之4 、第159 條之5 分
    別定有明文。本判決下列所引用之各項供述證據，當事人均
    不爭執各該證據之證據能力（見本院卷第136-137頁），且
    未於本院言詞辯論終結前聲明異議，本院審酌此等證據資料
    取得及製作時之情況，尚無違法不當及證明力明顯過低之瑕
    疵，以之作為證據應屬適當；另本判決後述所引之各項非供
    述證據，無證據證明係實施刑事訴訟程序之公務員以不法方
    式所取得，且亦無證據證明係非真實，復均與本件待證事實
    具有關聯性，是依刑事訴訟法第158 條之4 之反面解釋，當
    有證據能力；又前開供述與非供述證據復經本院於審理期日
    中合法調查，自均得為本案證據使用。
貳、本院認定犯罪事實之證據及理由
ㄧ、上揭事實，上訴人即被告彭成安、林昆德、葉恩均雖於原審
    中否認犯行，惟被告三人於本院審理中則坦承不諱（見本院
    卷第208至209頁），核與告訴人即證人田曜誠迭於警、偵訊
      及原審審理時證述綦詳（見偵卷第30至31頁、第102至103
    頁及原審卷第125至126頁、第129至130頁），復有告訴人國
    立臺灣大學醫學院附設醫院新竹分院診斷證明書（見偵卷第
    36頁）、監視器錄影畫面截圖照片24張（見偵卷第50至63頁
    ）、現場及遭毀損物品照片10張（見偵卷第63至68頁）、告
    訴人田曜誠之傷勢照片7張（偵卷第68至71頁）、告訴人田
    曜誠手繪現場平面圖1份（偵卷第104頁）損害賠償清單1份
    （見偵卷第151頁）等在卷為憑。被告三人上開自白與事實
    相符，堪信為真實。
二、被告彭成安、林昆德之辯護人雖以其等與被告葉思均就妨害
    自由部分並無犯意聯絡云云，惟查： 
  ㈠被告彭成安駕駛之A車及被告葉恩均所駕駛之B車係一前一後
    相隔不到1分鐘駛抵案發大樓路邊並停放，嗣被告林昆德、
    彭成安下車與B車人員交談後，被告林昆德、彭成安走至騎
    樓，B車上之張書景、甲男下車走進騎樓，被告林昆德又折
    返至B車旁與車上人交談，之後被告林昆德、彭成安及張書
    景、甲男一同走進騎樓，被告林昆德與彭成安交談時，張書
    景與甲男在對面聆聽，被告林昆德言畢後用手向後方三人比
    畫，一行4人即走進案發大樓，並一同搭乘電梯，被告林昆
    德及張書景、甲男於4樓出電梯走樓梯至5樓，被告彭成安則
    搭至5樓，4人魚貫進入證人田曜誠所在5樓案發現場等情，
    有原審勘驗筆錄及擷取照片附卷可佐（見原審卷第154至165
    頁），顯見被告林昆德係與B車人員一同抵達，並指示B車上
    之人與被告林昆德一同搭至4樓再一起走至5樓，復參以被告
    林昆德最後是搭被告葉恩均所駕駛之B車離開現場，若被告
    林昆德、彭成安與被告葉恩均及張書景、甲男沒有事先謀議
    及分工，何以被告林昆德與張書景、甲男會均先搭電梯至4
    樓再走上5樓，被告林昆德又豈能任意搭乘不認識之被告葉
    恩均所駕駛搭載張書景、甲男之B車？顯非事理之常。
  ㈡另依原審勘驗監視錄影所見：
  ⒈16：13：17～16：14：15
    田曜誠頭上有傷且手拿衛生紙自門內左方走出，甲男、張
    書景、林昆德、彭成安陸續走出，田曜誠不願下樓，張書
    景自樓梯拉扯田曜誠之手臂、甲男則從後方推田曜誠的背
    ，兩方人拉扯一陣後在梯廳交談，張書景再度走上來自田
    曜誠背後用力將田曜誠推下樓後，一行人走下樓。（圖55
      -60）（見原審卷第175至176頁）。
   ⒉16：14：31～16：14：38
     田曜誠自樓上樓梯走下來，張書景、彭成安、林昆德、甲
     男依序自樓上走下來，張書景並以手推田曜誠的背。（圖
     69-72）（見原審卷第181至182頁）。
   ⒊16：14：39～16：14：50
     張書景抓著田曜誠後頸衣領從樓梯上走下，後面依序跟著
     彭成安、甲男、林昆德，一行人走出大門。（圖98-99）
     （見原審卷第193頁）。
   ⒋16：14：52～16：15：19
     張書景及甲男分別在田曜誠身後以手搭在田曜誠之肩膀，
     押著田曜誠走向騎樓，林昆德及彭成安走在張書景及甲男
     身後。田曜誠走至路邊時欲掙脫，遭張書景及甲男壓制及
     拉扯，田曜誠上衣遭扯脫並摔倒在地，林昆德並上前幫忙
     壓制，同時彭成安往畫面右方走向車子所在處。田曜誠持
     續掙扎在地，仍遭甲男、張書景往畫面右方車子所在方向
     拉扯拖行、林昆德則殿後並加入拖行田曜誠。（圖73-82
      ）（見原審卷第183至186頁）。
   ⒌16：14：57
     甲男、林昆德、張書景三人拉扯田曜誠，田曜誠跌倒在地
     ，張書景雙手拉扯田曜誠之上衣並扣住其脖子；甲男則拉
     住田曜誠之左手將之拖行往畫面下方走去；林昆德墊後跟
     上。（圖83-84）（見原審卷第186至187頁）。
    ⒍16：14：55
      田曜誠欲掙脫，遭甲男、林昆德、張書景三人拉扯跌倒在
      地，彭成安走向黑色賓士並打開車門，甲男、林昆德、張
      書景強行拉扯田曜誠並將其拖向黑色賓士，田曜誠身上之
      衣服因拉扯掉落。（圖85-88）（見原審卷第187至189頁
      ）。
    ⒎16：15：17～16：16：30
      葉恩均自黑色賓士駕駛座下車並繞至打開之車門旁觀看及
      出手拉扯，同時彭成安走向白色福特小客車上車後並未開
      走（16：15：27）。甲男、林昆德、張書景、葉恩均持續
      壓制拉扯田曜誠欲將其塞入黑色賓士右後座強押上車，田
      曜誠不從，持續掙扎，同時林昆德自黑色賓士右後車門處
      繞過車頭至黑色賓士左側開啟車門進入車內（16：15：32
      ），甲男及張書景持續推擠強押田曜誠。彭成安駕駛白色
      福特小客車發動該車離去（16：16：01）（圖89-92）（
      見原審卷第189至191頁）。
    ⒏16：15：52～16：16：43
      葉恩均自黑色賓士車後方繞至賓士左側開啟車門進入車內
      ，甲男、張書景續壓制拉扯田曜誠欲將其強押入右後車門
      處上車，田曜誠不從，持續掙扎，兩人見無法將田曜誠塞
      進車內後放棄，將田曜誠推倒在路邊，張書景進入賓士右
      後座，甲男進入右前方副駕駛座後，黑色賓士開車離去，
      田曜誠起身往大樓方向走。（同上圖93-95、96-97）（見
      原審卷第191至192頁）。
　　　從上開勘驗內容，告訴人田曜鈞自五樓被剝奪行動自由至
      一樓，並欲以B車載運離開之過程，被告林昆德、彭成安
      與被告葉恩均、張書景、甲男3人分有壓制、拉扯田曜誠
      、幫忙打開B車車門等分工行為，被告林昆德、彭成安與
      被告葉恩自難認無妨害自由之犯意聯絡及行為分擔。
    ㈢綜上所述，被告林昆德、彭成安之辯護人所辯均無足採。
　三、本件事證明確，被告三人犯行洵堪認定，應依法論科。
　四、論罪
　  ㈠被告行為後，刑法第302條第1項業於108年12月25日修正
      公布，並於同年月27日生效施行，而該條文原規定「私行
      拘禁或以其他非法方法，剝奪人之行動自由者，處5年以
      下有期徒刑、拘役或3百元以下罰金」，修正後則規定「
      私行拘禁或以其他非法方法，剝奪人之行動自由者，處5
      年以下有期徒刑、拘役或9千元以下罰金」，而該條文並
      非72年6月26日至94年1月7日所新增或修正之條文，故於
      94年1月7日刑法修正施行後，其所定罰金之貨幣單位為新
      臺幣，且其罰金數額依刑法施行法第1條之1第2項前段規
      定提高為30倍，本次修法係將上開條文之罰金數額調整換
      算後予以明定，故此部分並無新舊法比較之問題，而應依
      一般法律適用原則，逕適用裁判時之法律即現行刑法第30
      2條第1項之規定。
　　㈡按刑法第302條妨害自由並不以私行拘禁為唯一之型態，私
      行拘禁乃妨害自由之例示，是倘行為人基於妨害自由之犯
      意，持續相當之時間剝奪他人行動之自由，縱令時間不長
      而距離有限，亦無礙於刑法第302條第1項罪責之成立。查
      ：本案被告三人等人自案發當日下午4時13分17秒至下午4
      時15分52秒止持續以拉扯手臂、手推、抓住後頸衣領、壓
      制拉扯，乃至拖行之舉措，強迫告訴人從五樓下至一樓，
      並欲將告訴人拖入B車後座，從其等人數達3人以上人，時
      間長達至少2分鐘左右，空間包含從五樓至一樓路邊停車
      位置，堪認已使告訴人喪失或抑制其行動自由或意思活動
      之自由持續相當時間，而屬犯罪既遂，蒞庭檢察官亦認起
      訴書僅論以未遂有所未當，辯護人辯稱應以是否進入車內
      作為妨害自由既未遂分界，而本案尚未達拘禁程而未達妨
      害自由之既遂程度，殊無足採。
    ㈢另按以非法方法剝奪人之行動自由者，縱其目的在使人行
      無義務之事，如其強暴、脅迫已達於剝奪人行動自由之程
      度，因低度行為已為高度行為所吸收，祇成立刑法第302
      條之妨害自由罪，不再依同法第304條論處。再者，刑法
      第302條之剝奪他人行動自由罪，原包括私行拘禁及以其
      他非法方法剝奪人之行動自由而言，所謂非法方法，當包
      括強暴、脅迫等情事在內，縱行為人所為，合於刑法第
      305條恐嚇危害安全之情形，仍應視為剝奪行動自由之部
      分行為，同此法理，倘行為人透過對被害人以物品實施傷
      害（即強暴手段）或恐嚇之方式，遂行其妨害自由之目的
      ，其行為縱合於刑法第304條強制罪、第305條恐嚇危害安
      全罪、刑法第277條傷害罪、第354條毀損罪之構成要件，
      仍應一併視為行為人以非法方法剝奪人行動自由之部分行
      為。是被告三人及張書景、甲男於其等共同剝奪告訴人行
      動自由之過程中，雖有持現場物品、滅火器攻擊證人田曜
      誠致其成傷及物品受損，復再強押證人田曜誠上車未果等
      事實，而有合於刑法第304條第1項、第277條第1項、第35
      4條之情形，惟揆諸前揭說明，仍應視為被告等共同剝奪
      證人田曜誠行動自由之部分行為，均不另論罪，故被告3
      人所為，均係犯刑法第302條第1項之剝奪他人行動自由罪
      ，公訴意旨認其等另同時觸犯同法第304條之強制罪、第2
      77條第1項之傷害罪、第354條毀損罪，為想像競合犯，以
      及蒞庭檢察官上開等罪應分論併罰，容有誤會，附此敘明
      。
    ㈣被告林昆德、彭成安、葉恩均及張書景、甲男就本件剝奪
      證人田曜誠行動自由犯行，彼此間具有犯意聯絡及行為分
      擔，均論以共同正犯。
    ㈤被告林昆德曾因違反槍砲彈藥刀管制條例案件，經臺灣桃
      園地方院以103年度壢簡字第779號判決判處有期徒刑2月
      ，併科罰金新臺幣1萬元，於103年9月29日確定，並於103
      年11月24日易科罰金執行完畢。被告葉恩均前因搶奪未遂
      案件，經原審法院以102年度訴字第291號判決判處有期徒
      刑3月，於103年9月1日確定，並於104年1月20日易科罰金
      執行完畢，有本院院被告前案紀錄表2份在卷可憑（見本
      院卷第83頁、第86頁）。被告林昆德、葉恩均於有期徒刑
      執行完畢5年內故意再犯本件有期徒刑以上之罪，均為累
      犯，依釋字第775號解釋意旨，審酌被告林昆德、葉恩均
      所犯前案與本件罪質並不相同，且無刑罰反應力薄弱之情
      ，爰均不加重其等最輕本刑。
　五、原判決撤銷之理由
　  ㈠原審經詳細調查後，以被告三人犯罪之事證明確，予以論
      罪科刑，固非無見。惟查，原判決對於被告三人剝奪告訴
      人行動自由犯行已達既遂，卻僅論以未遂而減輕其刑，認
      事用法尚有未當，又被告三人於本院審理時已能就本件犯
      行坦承不諱，被告林昆德、彭成安於上訴期間亦與告訴人
      達成和解，有和解書一份在卷可參（見本院卷第129至130
      頁），堪認被告三人其犯後尚知正視己非，是以本件量刑
      基礎已有變更，原審未及審酌，容有未合。準此，被告上
      訴意旨指摘及此，為有理由，故原判決已屬無可維持，即
      應由本院予以撤銷，另為適法判決　　
　  ㈡爰以行為人責任為基礎，審酌被告林昆德為本件事主，僅
      因債務糾紛，即夥同被告彭成安、葉恩均及張書景、甲男
      等人侵門踏戶至證人田曜誠辦公室，毆傷證人田曜誠並損
      壞物品，光天化日下欲將證人田曜誠強押上車而剝奪行動
      自由未遂，造成證人田曜誠身體上之傷勢非輕及精神上出
      現急性創傷後壓力疾患（傷勢照片見偵卷第68至71頁、診
      斷證明書見偵卷第36、37頁），犯罪所生危害重大，目無
      法紀可見一般，被告林昆德、葉恩均素行非佳，業如前述
      ，被告彭成安則素行良好，有本院被告前案紀錄表1份
      （見本院卷第81頁）附卷可佐，此外，兼衡被告林昆德.
      於原審所述高中肄業，未婚，有一名子女1歲多，案發時
      與女友同居，現在與女友及小孩同住，案發迄今都是受雇
      於旅行社，經濟狀況尚可；被告彭成安於原審自述高中畢
      業，未婚，無子女，案發迄今與家人同住，從事建築業，
      經濟狀況普通；被告葉恩均原審自述國中畢業，已婚，育
      有一兒一女，分別為1歲、2歲，案發時與太太同住，現在
      在監執行，案發時從事人力派遣的粗工，經濟狀況勉持之
      教育程度、家庭經濟狀況（見原審卷第143至144頁）等一
      切情狀，分別量處如主文各項所示之刑。
　  ㈢末查，被告彭成安未曾因故意犯罪受有期徒刑以上刑之宣
      告，此有本院被告前案紀錄表1份在卷可稽，被告彭成安
      因一時失慮，致罹刑典，且已與告訴人成立和解，告訴人
      並表達不予追究之意思，有意見書在卷可參（見本院卷第
      189頁），被告彭成安經此教訓，應知所警惕，信無再犯
      之虞，因認前開宣告之刑，以暫不執行為適當，爰依刑法
      第74條第1項第1款之規定，宣告緩刑3年，以啟自新。惟
      被告彭成安因年青識淺法治觀念尚有欠缺，為深植被告彭
      成安法治觀念，記取本案教訓，確切明瞭其行為之不當與
      所生危害，爰依刑法第74條第2項第6款規定，命被告彭成
      安應於本判決確定之日起1年內，完成2場之法治教育課程
      ，並依刑法第93條第1項第2款規定，諭知於緩刑期間付保
      護管束，以促其於緩刑期間徹底悔過。又被告上揭所應負
      擔之義務，乃緩刑宣告附帶之條件，依刑法第75條之1第1
      項第4款之規定，違反上開負擔情節重大，足認原宣告之
      緩刑難收其預期效果，而有執行刑罰之必要者，得撤銷上
      開緩刑之宣告，附此說明。
據上論斷，應依刑事訴訟法第364條、第369條第1項前段、第299
條第1項前段，刑法第74條第1項第1款、第2項第6款、第93條第1
項第2款，判決如主文。　　
本案經檢察官施清火到庭執行職務。
中　　華　　民　　國　　110 　年　　4 　　月　　28　　日
                  刑事第十二庭  審判長法　官  陳如玲 　
                                      法　官  郭惠玲
                                      法　官  廖建瑜
以上正本證明與原本無異。
如不服本判決，應於收受送達後20日內向本院提出上訴書狀，其
未敘述上訴之理由者並得於提起上訴後20日內向本院補提理由書
（均須按他造當事人之人數附繕本）「切勿逕送上級法院」。
                                      書記官  邵佩均　　
中　　華　　民　　國　　110 　年　　4 　　月　　28　　日
附錄:本案論罪科刑法條
中華民國刑法第302條
私行拘禁或以其他非法方法，剝奪人之行動自由者，處5年以下
有期徒刑、拘役或9千元以下罰金。
因而致人於死者，處無期徒刑或7年以上有期徒刑；致重傷者，
處3年以上10年以下有期徒刑。
第1項之未遂犯罰之。